ACORDAO-COMPLETO-2436032

ACÓRDÃO 2968/2020 ATA 42/2020 - PLENÁRIO

VISTOS, relatados e discutidos estes autos da Representação em que se noticia a possível ocorrência de irregularidades no Pregão Eletrônico para Registro de Preços 19000363/2019, levado a efeito pela Empresa Brasileira de Correios e Telégrafos, visando à contratação de serviços continuados de apoio aos Centros de Tratamento e Terminais de Carga, Centros de Logística Integrada e Pontos de Retirada da Superintendência Estadual de Operações de Brasília.
ACORDAM os Ministros do Tribunal de Contas da União, reunidos em sessão do Plenário, ante as razões expostas pelo Relator, em:
9.1. com fundamento no art. 87, § 2º, da Lei 13.303/2016 c/c arts. 235 e 237, inciso VII, do Regimento Interno/TCU, conhecer da presente Representação, para, no mérito, considerá-la procedente; 
9.2. revogar a medida cautelar exarada neste processo;
9.3. com fundamento no art. 250, inciso II, do Regimento Interno/TCU, c/c art. 4º, inciso I, da Resolução/TCU 315/2020, determinar à Empresa Brasileira de Correios e Telégrafos que se abstenha de prorrogar os contratos decorrentes do Lote 2 do Pregão 19000363/2019 e de autorizar adesões de órgãos/entidades à Ata de Registro de Preços 34/2020 quanto ao referido lote, mantendo em execução os correspondentes contratos firmados somente até o término de realização de novo pregão eletrônico, para o qual deve a entidade adotar as medidas tempestivas necessárias, ou até a expiração das atuais vigências, o que ocorrer primeiro, e informe ao TCU, no prazo de 30 (trinta) dias a contar da ciência deste Acórdão, as providências adotadas; 
9.4. com fulcro no art. 9º, inciso I, da Resolução/TCU 315/2020, dar ciência à Empresa Brasileira de Correios e Telégrafos de que, consoante verificado no Pregão Eletrônico para Registro de Preços 19000363/2019, a inabilitação de licitante em razão de falha formal que poderia ser sanada mediante diligência, infringe os itens 14.3, alínea a, do Edital e 8.4.4 do Regulamento e Licitações e Contratos dos Correios, bem como a jurisprudência deste Tribunal; 
9.5. com base no art. 169, inciso III, do Regimento Interno/TCU, arquivar o presente processo.

Representação sobre possíveis irregularidades em pregão eletrônico para registro de preços visando à contratação de serviços continuados de apoio aos Centros de Tratamento e Terminais de Carga, Centros de Logística Integrada e Pontos de Retirada da Superintendência Estadual de Operações de Brasília.

Empresa Brasileira de Correios e Telégrafos - ECT.

3. Interessado: Lotus DF Serviços e Logística Eireli (14.517.554/0001-75).
3.1. Responsável: Dalvilene Rosa de Alcântara (XXX.038.131-XX).

13.1. Ministros presentes: Ana Arraes (na Presidência), Walton Alencar Rodrigues, Benjamin Zymler, Raimundo Carreiro e Bruno Dantas.
13.2. Ministros-Substitutos convocados: Marcos Bemquerer Costa (Relator) e André Luís de Carvalho.
13.3. Ministros-Substitutos presentes: Augusto Sherman Cavalcanti e Weder de Oliveira.

MARCOS BEMQUERER

Trata-se da Representação formulada pela empresa Lotus DF Serviços e Logística Eireli noticiando a possível ocorrência de irregularidades no Pregão Eletrônico para Registro de Preços 19000363/2019, levado a efeito pela Empresa Brasileira de Correios e Telégrafos - ECT.
2.	Referido certame teve por objeto a contratação de serviços continuados de apoio aos Centros de Tratamento e Terminais de Carga, Centros de Logística Integrada e Pontos de Retirada da Superintendência Estadual de Operações de Brasília, relativos às etapas do processo de logística integrada, tratamento e encaminhamento de objetos, mediante o fornecimento de mão de obra (peça 3, p. 2) . 
3.	Na peça vestibular, a representante, após aduzir que foi inabilitada de forma indevida, assim circunstanciou os fatos (peça 1) : i) no certame em tela, as três licitantes com melhores lances para o Lote 2 foram desclassificadas (Algo a Mais Serviços Temporários, MG Terceirização de Serviços Eireli e O2 Serviços de Limpeza e Conservação Eireli) , por não anexarem a proposta e planilhas ajustadas, não apresentarem proposta econômica entre os documentos anexados ao lote e não anexarem os documentos ao sistema; ii) na sequência, foi convocada a quarta colocada - a ora representante -, que havia apresentado proposta no valor de R$ 20.198.763,91; iii) posteriormente, a representante foi inabilitada pela pregoeira sob o argumento de que não teria anexado, na declaração demandada pelo item 7.6 do edital, a informação constante da alínea a.6; iv) em seguida, foi convocada e depois declarada vencedora a licitante Goiás Business Consultoria e Serviços Ltda., com proposta negociada de R$ 20.688.096,76; e v) inconformada, recorreu da decisão de inabilitação, mas o recurso não foi provido.
4.	Após destacar que a pregoeira poderia ter realizado diligência com vistas a sanar a pendência atinente à declaração faltante - hipótese que estaria albergada pelos itens 6.17.1, 7.10 e 14.3, alínea a, do edital (peça 3, pp. 17, 21 e 27) - e concluir que houve excesso de formalismo por parte da ECT, a representante pugnou, em síntese, pela adoção de medida cautelar tendente a suspender o certame ou o contrato, caso este já tivesse sido firmado, até que o Tribunal deliberasse sobre o mérito deste processo e, no mérito, que esta Corte possibilitasse a entrega do documento faltante e a consequente continuidade das demais etapas do processo licitatório (peça 1, p. 24) . 
5.	A Selog, em análise inicial do feito, pugnou, sinteticamente: i) pelo conhecimento da representação; ii) pela adoção da medida cautelar pleiteada pela representante; iii) pela realização da oitiva prevista no art. 276, § 3º, do Regimento Interno/TCU, da Empresa Brasileira de Correios e Telégrafos - ECT e da empresa Goiás Business Consultoria e Serviços Ltda., bem como de diligência junto àquela empresa pública (peças 25/27) .
6.	Por meio do despacho da peça 28, determinei a realização de oitiva prévia da ECT e da medida saneadora alvitradas pela Selog. 
7.	Em nova instrução, a unidade especializada ratificou a necessidade de adoção da medida de urgência prevista no art. 276 do Regimento Interno/TCU, com a consequente oitiva da ECT, bem como da sociedade empresária Goiás Business Consultoria e Serviços Ltda. (peças 60/62) .
8.	Acerca da "construção participativa das deliberações" desta Casa de Contas, prevista no art. 14 da Resolução/TCU 315/2020, a Selog sugeriu que fosse facultado à ECT se manifestar sobre: i) a apresentação de possíveis ações corretivas que poderiam ser tomadas pela entidade para prevenir ou corrigir os indícios de irregularidades detectados ou remover seus efeitos; e ii) os possíveis impactos caso o TCU determinasse que a entidade se abstivesse de prorrogar o contrato decorrente do Lote 2 do Pregão Eletrônico 19000363/2019, bem como de autorizar a realização de novos contratos decorrentes do mencionado lote.  
9.	No despacho de peça 63 determinei, dentre outras medidas: 
	9.1. o deferimento de medida cautelar, a fim de que os Correios se abstivessem de permitir novas adesões à Ata de Registro de Preços 34/2020, relativa ao Lote 2 do Pregão Eletrônico para Registro de Preços 19000363/2019, até que este Tribunal se manifestasse conclusivamente a respeito das questões tratadas no bojo deste feito;
	9.2. a oitiva dos Correios, a fim de que se manifestasse sobre a seguinte ocorrência, desta vez quanto ao mérito: inabilitação da licitante Lotus DF Serviços e Logística Eireli, em razão de falha formal que poderia ser sanada mediante diligência, nos termos do item 14.3, alínea a, do edital e do item 8.4.4 do Regulamento de Licitações e Contratações dos Correios, bem como da jurisprudência deste Tribunal, resultando em potencial prejuízo aos cofres públicos de R$ 469.332,85 anuais;
	9.3. a oitiva da sociedade empresarial Goiás Business Consultoria e Serviços Ltda., para que se manifestasse acerca das questões tratadas nestes autos, se assim o desejasse;
	9.4. a realização de diligência junto à ECT, com o fito de obter as informações relativas à situação dos contratos vigentes relacionados ao objeto da licitação em tela e aos impactos da suspensão de novas contratações sobre as atividades da estatal;
	9.5. a promoção de audiência da Sra. Dalvilene Rosa de Alcântara, pregoeira, a fim de que apresentasse razões de justificativa para a inabilitação da licitante Lotus DF Serviços e Logística Eireli no certame em epígrafe, em razão de falha formal que poderia ser sanada mediante diligência; 
	9.6. a possibilidade de a ECT se manifestar acerca dos pontos atinentes à construção participativa das deliberações aventados pela Selog.
10.	Na sessão plenária de 22/7/2020, o TCU prolatou o Acórdão 1.920/2020 por meio do qual a cautelar retromencionada foi referendada (peça 70) .
11.	Promovidas as medidas processuais de praxe, a Selog efetuou a análise que segue transcrita abaixo, com os devidos ajustes de forma (peça 94) :
"12. Cuidam os autos de expediente remetido pela empresa Lotus, noticiando supostas irregularidades havida no Pregão Eletrônico para Registro de Preços 19000363/2019, realizado pelos Correios, objetivando a contratação de serviços continuados de apoio aos Centros de Tratamento e Terminais de Carga, Centros de Logística Integrada e Pontos de Retirada da Superintendência Estadual de Operações da SE/BSB, relativos às etapas do processo de logística integrada, tratamento e encaminhamento de objetos, mediante fornecimento de mão de obra.
13. A disputa em tela, do tipo menor preço por lote, foi homologada em 16/3/2020, dando origem às Atas de Registro de Preços 33 e 34/2020, atinentes, respectivamente, aos Lotes 1 e 2 do objeto licitado, ambas assinadas em 1º/4/2020 (peças 81 e 83, respectivamente) .
14. Cumpre registrar que a presente representação se refere ao Lote 2 do referido certame, que foi homologado à empresa Goiás, pelo valor de R$ 20.668.096,76 (peça 82) . Saliente-se que a representante ofertou o lance de R$ 20.199.900,00 (peça 80, p. 5) , portanto, gerando um acréscimo de R$ 468.196,76 aos cofres dos Correios.
 (...) 
Diligência
Item 24 do Despacho do Relator (peça 63) : diligenciar junto aos Correios, a fim de obter as informações descritas no subitem 37.6 da instrução de peça 60, bem como aquelas referentes à situação dos contratos vigentes relacionados ao objeto da licitação em tela e aos impactos da suspensão de novas contratações sobre as atividades da estatal
Item 37.6 da instrução de peça 60: informe a esta Corte de Contas se autuou procedimento administrativo para apurar o porquê de as empresas Algo a Mais Serviços Temporários Ltda.,  MG Terceirização de Serviços Eireli e O2 Serviços de Limpeza e Conservação Eireli não terem apresentado propostas para o Lote 2 após a convocação da pregoeira encarregada do Pregão Eletrônico 19000363/2019, em consonância com o que prevê o item 9.1.5 do Acórdão 754/2015-TCU-Plenário
Fundamento legal ou jurisprudencial: não se aplica
Manifestação da Unidade Jurisdicionada (peça 80, p. 19-22, item V) :
a) a estatal encaminhou sua resposta contendo o trecho extraído do Relatório 224/2020, de 24/7/2020 (peça 91, p. 9-10) , que reproduzo, em parte, por ser elucidativo aos fatos ocorridos quanto à não atuação de procedimento administrativo contra as empresas:
'Quanto à solicitação de diligência para apurar o porquê de empresas Algo a Mais Serviços Temporários Ltda., MG Terceirização de Serviços Eireli e O2 Serviços de Limpeza e Conservação Eireli não terem apresentado propostas para o Lote 2 após a convocação da pregoeira encarregada do Pregão Eletrônico 19000363/2019, temos a informar que:
- a licitante ALGO A MAIS SERVICOS TEMPORARIOS LTDA. foi inabilitada por não anexar a proposta e planilhas ajustadas como solicitado, em desacordo com o subitem 6.17.1 c/c item 7.10, ambos do edital da licitação;
- a licitante MG TERCEIRIZACAO DE SERVICOS EIRELI - ME foi desclassificada por não anexar previamente ao sistema de licitações a proposta econômica, em desacordo com o item 6.8 c/c 6.9.2 do Edital;
- a licitante O2 SERVICOS DE LIMPEZA E CONSERVACAO EIRELI foi inabilitada por não anexar previamente os documentos ao sistema de licitações, em desacordo com o item 6.8 c/c subitem 6.9.2, ambos do edital.
Em que pese[m] as desclassificações [terem] sido efetuadas por não inserção de documentos ao sistema de licitações como disposto no edital, a Pregoeira entendeu por não iniciar processo de aplicação de penalidade às licitantes, tendo em vista que não restou caracterizado que a conduta das licitantes tenha causado algum prejuízo ao certame. Além disso, levou-se em consideração que as ocorrências verificadas foram um possível resultado das inovações trazidas pelo Decreto 10.024/2019 e do consequente período de adaptação às novas regras'. (grifei) .
b) em seguida, transcreveu trecho do precitado Relatório 224/2020, onde consta os contratos vigentes relacionados ao objeto da licitação em tela (peça 80, p. 9) :
	Lote
	Ata nº 
	Contrato
	Vigência

	1
	33/2020
	174/2020
	17/4/2020
	17/4/2021

			256/2020
	23/6/2020
	23/6/2021

	2
	34/2020
	173/2020
	23/4/2020
	23/4/2021

c) por fim, no tocante aos impactos da suspensão de novas contratações sobre as atividades da estatal, vieram, como resposta, a fim de comprovar a necessidade dessas contratações, trechos extraídos novamente do Relatório 224/2020 (peça 91, p. 7-8) .
Análise:
17. De fato, as citadas empresas deixaram de apresentar as propostas para o Lote 2 do certame, à exceção da Algo a Mais, que não juntou as planilhas reajustadas ao lance conforme solicitado pela pregoeira. No entanto, conforme alegou os Correios, não procedeu a abertura de procedimento administrativo para penalizar as empresas, uma vez que as condutas das licitantes não provocaram nenhum prejuízo à condução regular do certame, além de ter se levado em consideração que as ocorrências verificadas 'foram um possível resultado das inovações trazidas pelo Decreto 10.024/2019 e do consequente período de adaptação às novas regras'.
17.1. [Desse modo], não vejo que houve prejuízo ao certame causado pelas condutas adotadas pelas mencionadas empresas, nem indício de terem agido de má-fé. Dessa forma, corroboro com a manifestação dos Correios, estando elidida a [suposta falha].  
17.2. Entretanto, como os Correios não demonstraram ter procedido à avaliação da situação no âmbito do procedimento licitatório de modo a abrir o devido processo administrativo sancionatório [quando] configurada conduta fraudulenta de empresa, voltada a prejudicar dolosamente o certame, tipificada nos arts. 89 a 99 da Lei 8.666/1993, o fato é merecedor de ciência à estatal (...) .
 (...) 
18. Quanto à situação dos contratos vigentes relacionados ao objeto da licitação em tela, os Correios ficaram silentes. Contudo, no precitado Relatório 224/2020 constaram os seguintes contratos (peça 91, p. 5) :
	Lote
	Ata nº 
	Contrato
	Vigência

	1
	33/2020
	174/2020
	17/4/2020
	17/4/2021

			256/2020
	23/6/2020
	23/6/2021

	2
	34/2020
	173/2020
	23/4/2020
	23/4/2021

18.1. Já no e-mail datado de 7/7/2020, emitido por esta Secretaria (peça 59, p. 2) , foi informado, além dos Contratos 173/2020 e 174/2020 listados acima, o Contrato 239/2020, celebrado em 3/7/2020, relativo ao Lote 2. Portanto, verifica-se a existência de dois contratos em execução celebrados no âmbito da Ata de Registro de Preço 34/2020, objeto da cautelar: os Contratos 239/2020 e 173/2020, com situações sintetizadas a seguir:
	Contrato
	Ano
	Valor (R$) 
	Vigência
	Executado
	Saldo (R$) 
	Ata

	173
	2020
	1.352.550,26
	23/4/2020
	23/4/2021
	-
	1.352.550,26
	34

	239
	2020
	537.675,13
	3/7/2020
	3/9/2021
	-
	537.675,13
	34

19. No tocante aos impactos da suspensão de novas contratações sobre as atividades da estatal, vieram, como resposta, a fim de comprovar a necessidade dessas contratações, os trechos a seguir, extraídos do Relatório 224/2020, que tratou das razões das inabilitações das empresas no curso do pregão (peça 91, p. 7-8) :
'Quanto ao Perigo da Demora Reverso, temos que esta operação é de suma importância para a prestação de serviços continuados de apoio às etapas do processo de logística necessário à prestação do serviço postal. Pois possibilita aos Correios a execução das atividades relacionadas, simultaneamente à prestação de serviço, quando houver conveniência técnica, administrativa, estratégica ou economicamente vantajosa para a Empresa, devidamente justificada, seja para assegurar a continuidade das operações, preservar o conhecimento atualizado relativo à atividade, permitir aos profissionais da empresa o planejamento, coordenação, supervisão e controle dos serviços contratados ou atender a demandas emergenciais.
Trata-se de serviço essencial ao funcionamento das atividades dos Correios, em vista dos prejuízos operacionais acarretados da não contratação do objeto, como listado a seguir:
TRATAMENTO E ENTREPOSTO:
01 - Atraso no recebimento e liberação das linhas de transporte;
02 - Atraso no descarregamento e carregamento das linhas de transporte;
03 - Atraso no tratamento e liberação da carga para entrega no destino;
04 - Prejuízo na movimentação, separação interna da carga; 
05 - Atraso na disponibilização da carga e liberação dos aviões cargueiros;
06 - Perda de prazo nas entregas ao destinatário;
07 - Insatisfação dos clientes externos;
08 - Perda de mercado e redução de receita;
09 - Aumento no pagamento de indenizações por falta de cumprimento do serviço contratado.
Não obstante, temos que manter o efetivo do Setor de Logística que hoje contempla o Centro de Distribuição Oeste (CD OESTE) e o Centro de Logística Integrada do FNDE (CLI-FNDE) , que não contam com pessoal próprio para o desenvolvimento das atividades pertinentes a estas operações, os prejuízos em relação a perda operacional destes centros são:
LOGÍSTICA:
01 - Atraso no tratamento e distribuição dos livros nas escolas públicas (Contrato do FNDE) 
1.1 - Multa contratual.
1.2 - Insatisfação do cliente e da sociedade.
02 - Não fornecimento de insumo para o cliente interno (uniforme, EPI's, etc.) ;
03 - Falta de insumos para atendimento das agências (selos e embalagens, etc.) 
3.1 - Redução das postagens;
3.2 - Perda de mercado e receita.
04 - Não entrega de uniformes e EPI's aos centros operacionais;
05 - A falta de EPI's inviabilizará a execução das atividades nas unidades operacionais pelos colaboradores (carteiros, OTT's e atendentes) 
5.1 - Multa pelo não cumprimento da legislação trabalhista;
5.2 - Paralização das atividades;
5.3 - Risco de acidente do trabalho.
06 - Atrasos no cumprimento de contratos de logística firmados com terceiros (Governo Federal) 
Ademais, por intermédio do Despacho - GEOPE/BSB 13835847, a área requisitante informou a necessidade de complemento do efetivo, apontando o seguinte:
'...temos a necessidade de complemento de efetivo na seguinte ordem:
	
Dos contratos firmados para atender a demanda acima, somente 02 permanecem vigentes, contudo, o contrato 06/2017, terá sua vigência encerrada em 20/04/2020, ou seja, a partir do dia 21/04/2020, estaremos descobertos contratualmente para atender a demanda da área de tratamento. Cabe ressaltar que em relação a área de logística, estamos trabalhando de forma contingencial, ou seja, as demandas estão sendo atendidas pelo CD LESTE até que possamos formalizar novo contrato. Segue abaixo situação dos contratos da SE/BSB:
		
Diante do exposto, esclarecemos que para manter a qualidade operacional é de fundamental importância a contratação de Execução Indireta, tendo em vista que não possuímos efetivo suficiente para atender a demanda, cabe ressaltar que em função dos recentes casos identificados em território nacional, em complemento às disposições constantes nas Instruções Normativas SGP/SEDGG nº 19 e 20, de 12 e 13 de março de 2020, observados os termos da Portaria MS nº 356, de 11 de março de 2020, do Memorando Circular n° 172/2020/SEIMCTIC, de 16 de março de 2020, Instrução Normativa do Ministério da Economia n° 021/2020, de 16 de março de 2020, e demais orientações do Ministério da Saúde e do Ministério da Economia com relação às medidas de prevenção ao Coronavírus, o efetivo operacional está ainda mais deficitário, devido aos casos de pessoas em situação de risco, que estão em trabalho remoto, conforme orientação do 13251131/2020.
Ademais reforçamos a necessidade da continuidade da contratação, tendo em vista evitar prejuízos operacionais, conforme exposto no despacho 13819943.
Estamos à disposição para eventuais esclarecimentos'.
20. Do exposto acima, infere-se a necessidade, para a entidade, das contratações dos serviços oriundos do pregão em tela para o Centro de Tratamento e Terminais de Carga, Centro de Logística Integrada e Pontos de Retirada da Superintendência Estadual de Operações da SE/BSB, haja vista os serviços serem essenciais ao funcionamento das atividades de apoio da estatal, bem como à vista dos contratos em andamento estarem com prazos relativamente próximos de término da vigência, e outros já encerrados, podendo a suspensão dos serviços provocar prejuízos operacionais, conforme mencionado acima.
21. Está atendida a diligência.
Oitiva dos Correios:
Item 21 do Despacho do Relator (peça 63) : manifeste-se, no prazo de 15 (quinze) dias, sobre a seguinte ocorrência, desta vez quanto ao mérito: inabilitação da licitante Lotus DF Serviços e Logística Eireli, em razão de falha formal que poderia ser sanada mediante diligência, nos termos do item 14.3, alínea 'a', do edital, do item 8.4.4 do Regulamento de Licitações e Contratações dos Correios e da jurisprudência deste Tribunal, a exemplo dos Acórdãos 918/2014, 2.873/2014, 1.795/2015, 3.340/2015 e 2.159/2016, todos do Plenário, resultando em potencial prejuízo aos cofres públicos de R$ 469.332,85, valor esse potencializado pelo fato de ser prevista a prorrogação do contrato, podendo chegar a R$ 2.346.664,25, bem como pela possibilidade de autorização de adesões à Ata de Registro de Preços 34/2020
Fundamento legal/jurisprudencial: item 14.3, alínea 'a', do edital; item 8.4.4 do (RLCC) ; e jurisprudência deste Tribunal, a exemplo dos Acórdãos 918/2014, 2.873/2014, 1.795/2015, 3.340/2015 e 2.159/2016, todos do Plenário.
Manifestação da Unidade Jurisdicionada sobre os indícios de irregularidades (peça 80, p. 1-22) :
a) de início, a entidade traça um histórico dos fatos ocorridos na condução do certame, desde o encerramento da disputa até a homologação que motivou a desclassificação da empresa Lotus, conforme exposto no Relatório 224/2020 (peça 91) ;
b) a inabilitação da licitante Lotus foi motivada pela inobservância do subitem 7.6, alínea 'a.6' do edital, no caso, a não apresentação prévia da declaração atestando que os seus documentos inseridos no sistema Licitações-e seriam autênticos aos originais;
c) a própria licitante confessa que essa documentação não foi anexada, no momento oportuno;
d) houve inobservância aos subitens 6.8 e 6.9.2 do Edital, visto que as licitantes deveriam encaminhar tempestivamente os documentos de habilitação exigidos no edital;
e) o art. 43, § 2º, da Lei 8.666/1993, veda a 'inclusão posterior de documento ou informação que deveria constar originariamente da proposta';
f) a licitante, impugnando sua inabilitação, impetrou Mandado de Segurança Cível 1009425-53.2020.4.01.3400, o qual teve seu pedido liminar indeferido, por não ter sido constatado que o ato atacado possuiria natureza ilícita (ilegal) ou praticado com abuso de poder (peças 87 e 89) ;
g) o parecer do Ministério Público Federal, exarado naqueles autos, entendeu que 'o pregoeiro agiu conforme os ditames normativos, não havendo falar em irregularidade ou irrazoabilidade no ato ora combatido' (peça 90) ;
h) não houve tratamento anti-isonômico entre o presente pregão e o Edital PGE 549/2019 (Licitação 798403) , pois no presente não foram indexadas documentações imprescindíveis, ao passo que naquele foram anexadas outras documentações além das exigidas;
i) a proposta mais vantajosa não é o único critério a ser observado no julgamento do Pregoeiro, haja vista que a licitante vencedora deve não apenas ofertar a proposta mais vantajosa, mas o principal, atender a todas as exigências do instrumento convocatório, o que não aconteceu no caso da empresa Lotus; e
j) os paradigmas utilizados pela unidade técnica e convalidados pelo TCU (Acórdãos 3.340/2015, 918/2014 e 2.873/2014, todos do Plenário) , abordam tão somente a possibilidade de realização de diligência em hipóteses de falhas sanáveis, que não impliquem em inserção de documentos novos; e
k) por fim, pelo exposto, há razões para a manutenção do ato que inabilitou a licitante Lotus.
Análise:
22. O cerne da questão é saber se houve excesso de formalismo no ato da pregoeira que desclassificou a Lotus (que ofertou o menor preço) e habilitou a licitante posterior, a Goiás Business Consultoria e Serviços Eireli, tendo em vista que a Lotus não anexou ao certame a declaração, conjunta ou separada, prevista no item 7.6, alínea 'a.6' do Edital, que dispõe:
'7.6. O interessado deverá apresentar também os seguintes documentos:
a) Declarações conjunta ou em separado, que atendam os seguintes pontos, conforme modelo constante neste Edital:
 (...) 
a.6) que os documentos apresentados por meio do sistema Licitações-e são autênticos aos originais'. (grifei) .
23. Em linhas gerais, a manifestação dos Correios [indica] que a empresa Lotus foi desclassificada, porque deixou de apresentar a declaração prevista no item 7.6, alínea a-6 do Edital, bem como [porque] na declaração apresentada no processo não constou a informação de que seus documentos inseridos no sistema Licitacoes-e são autênticos (...) (peça 8) . Portanto, no seu entender, agiu corretamente, conforme previsto no item 7.13 do Edital. Ademais, entende a estatal que a juntada de tal documento em sede de diligência não era possível, haja vista tratar de inclusão posterior de documento novo ou de informação que deveria constar originalmente na proposta, em consonância com o art. 43, § 3º, da Lei 8.666/1993 (aplicada subsidiariamente em face do art. 9º do Decreto 10.502/2002) , ou seja, foi demonstrado que não se trata de mera complementação de documento já encaminhado, e sim, de não encaminhamento de documento essencial para a confirmação da habilitação da licitante.
24. Aduziu ainda os Correios que a Lotus interpôs o Mandado de Segurança (MS) 1009425-53.2020.4.01.3400, com o mesmo teor do assunto, cujo desfecho foi pelo indeferimento da cautelar, uma vez o Juízo entendeu que 'a pregoeira atuou em conformidade com o Edital, portanto, não há que se falar em ato ilegal' (peça 89) . Consoante informações extraídas do sítio da Justiça Federal da 1ª Região, em 29/9/2020, o processo ainda não foi julgado no mérito (peça 93) .
25. Da mesma forma, ao se pronunciar nos autos do citado MS, o Ministério Público Federal entendeu no sentido de que 'o pregoeiro agiu conforme os ditames normativos, não havendo falar em irregularidade ou irrazoabilidade no ato combatido' (peça 90) .
26. De início, ressalto que a sentença proferida sobre fatos apurados em processos judiciais não vincula a decisão do TCU, ante o princípio da independências das instâncias, conforme entendimentos desta Corte de Contas nos precedentes: Acórdão 3125/2013-TCU-Plenário, da relatoria do Ministro Raimundo Carreiro; 940/2019 - Segunda Câmara, da relatoria do Ministro Aroldo Cedraz; e 6.903/2018 - Segunda Câmara, da relatoria da Ministra Ana Arraes.
27. Com efeito, é fato que a Lotus não anexou ao certame a citada declaração, conjunta ou em separado, afirmando que seus documentos inseridos por meio do sistema Licitacoes-e são autênticos aos originais, conforme se comprova na peça 8 extraída do certame. Tal conduta, a princípio, vai de encontro com o disposto no item 7.13 editalício, que assim dispõe:
'7. HABILITAÇÃO
 (...)	
7.13.O não cumprimento das exigências contidas neste item implicará na inabilitação da licitante do certame, ficando, também sujeita às penalidades previstas neste Edital.'
28. Por outro lado, é certo que os normativos abaixo transcritos, inclusive com expressa previsão no próprio edital, dão amparo à realização de diligência à licitante quando for necessário esclarecer ou complementar a instrução dos autos do certame, ou até mesmo esclarecer o entendimento das propostas, contanto que não acarretem lesão ao interesse público nem prejuízos a terceiros, não caracterizando, dessa forma, afronta ao princípio da isonomia, que não foi o caso em análise:
Edital (peça 3, p. 27) :
'14.3. É facultado ao Pregoeiro ou autoridade superior:
a) efetuar, em qualquer fase da licitação, consultas ou promover diligências com vistas a esclarecer ou complementar a instrução do processo;
b) relevar erros formais ou simples omissões em quaisquer documentos, para fins de classificação e habilitação da licitante, desde que sejam irrelevantes, não firam o entendimento da proposta e o ato não acarrete violação aos princípios básicos da licitação;
c) convocar as licitantes para quaisquer esclarecimentos porventura necessários ao entendimento de suas propostas.
14.4. O desatendimento de exigências formais não essenciais não importará no afastamento da licitante, desde que seja possível a aferição da sua qualificação e a exata compreensão da sua proposta.
14.5. As normas que disciplinam este Pregão serão sempre interpretadas em favor da ampliação da disputa entre as licitantes, desde que não comprometam o interesse da Administração, a finalidade e a segurança da contratação.'
Regulamento de Licitações e Contratações dos Correios (peça 13, p. 17) :
'8.4 Das Generalidades
8.4.1. A qualquer tempo poderá haver o saneamento de vícios, quando não acarretarem lesão ao interesse público nem prejuízos a terceiros.'
 (grifos nossos) .
29. E mais, a jurisprudência deste Tribunal (...) [é] no sentido de ser indevida a inabilitação de licitante em decorrência de ausência de informações que possam ser supridas por meio de diligência. Nesse sentido, apontamos os seguintes precedentes:
Acórdão 3340/2015-TCU-Plenário (Rel. Ministro Bruno Dantas) 
'Na condução de licitações, falhas sanáveis, meramente formais, identificadas na documentação das proponentes não devem levar necessariamente à inabilitação ou à desclassificação, cabendo à comissão de licitação promover as diligências destinadas a esclarecer dúvidas ou complementar o processamento do certame (art. 43, § 3º, da Lei 8.666/1993) .'
Acórdão 918/2014-TCU-Plenário (Rel. Ministro Aroldo Cedraz) 
'A inabilitação de licitante em virtude da ausência de informações que possam ser supridas por meio de diligência, de que não resulte inserção de documento novo ou afronta à isonomia entre os participantes, caracteriza inobservância à jurisprudência do TCU.'
Acórdão 2873/2014-TCU-Plenário (Rel. Ministro Substituto Augusto Sherman) 
'Não cabe a inabilitação de licitante em razão de ausência de informações que possam ser supridas por meio de diligência, facultada pelo art. 43, § 3º, da Lei 8.666/1993, desde que não resulte inserção de documento novo ou afronta à isonomia entre os participantes.'
30. Conforme se depreende, os precitados normativos dão amparo à conduta da pregoeira à realização de diligência com o fito de obter a informação faltante, que por sinal, não [era] essencial para a análise das propostas, tratando-se meramente de falha formal, a qual poderia ter sido sanada até mesmo pelo chat do sistema Licitacoes-e, [pois] se tratava apenas de uma simples informação complementar na declaração já anexada pela Lotus (peça 8) afirmando que os documentos inseridos nas suas propostas correspondiam aos originais. 
31. A propósito, falha formal semelhante foi aventada pela representante na Licitação 798403, conforme apontado no item 34 da petição inicial, reproduzido abaixo, tendo, naquela ocasião, a pregoeira realizada a diligência para esclarecimentos dos fatos, inclusive utilizando-se do chat de mensagens: 
'34. Ademais, a título de exemplo, em outro certame ofertado pela Empresa Brasileira de Correios e Telégrafos, o qual tem por objeto a prestação de serviços continuados de apoio aos Centros de Tratamento e Terminais de Carga, Centros e Pontos de Retirada de Logística Integrada no âmbito da Sede Operações da São Paulo Metropolitana SE/SPM (Licitação n. 798403) , o ilustre pregoeiro que a conduziu, oportunizou prazo a licitante PH Recursos Humanos Eireli para sanear documentos anexados ao Sistema, conforme imagem retirada do sistema Licitacoes-e, do Banco do Brasil (...) (completo em doc. 08) 
35. Ou seja, em licitações conduzidas pela mesma empresa pública temos duas situações distintas, para casos análogos: enquanto no Pregão Eletrônico n. 19000363/2019, a Representante foi desclassificada por não anexar 'a declaração do item 7.6., alínea 'a.6' do edital', no Pregão Eletrônico Edital PGE 549/2019, Processo 53123.063523/2019-55, Licitação 798403, foi [oportunizado] prazo para o licitante PH Recursos Humanos Eireli adequar a documentação anexada no sistema ao disposto no Edital'.
32. A alegação da estatal de que a representante pretendia a inclusão de documento novo (declaração) , não procede, uma vez que a falha em questão não resultou de informação fundamental na proposta da Lotus, mas de uma frase do modelo de declaração constante do edital que poderia perfeitamente ser objeto de ajuste por meio de diligência amparada nos normativos citados e na jurisprudência deste Tribunal.
33. Releva destacar também a questão financeira (...) [pois] (...) a proposta declarada vencedora pela Administração, ofertada pela licitante Goiás, foi superior em relação a da representante em R$ 469.332,85/anuais, que projetados para um período de cinco anos correspondentes às vigências contratuais, perfaz um montante considerável de R$ 2.346.664,25 (...) . Nesse sentido, a proposta mais vantajosa em uma licitação não engloba apenas o preço. Contudo, este é sem dúvida um dos pontos fundamentais no certame, em especial por ser do tipo menor preço, como é a presente licitação.
34. Por todo o exposto, entendemos que a representante teve a proposta desclassificada indevidamente, por não ter apresentado a declaração prevista no subitem 7.6, alínea a.6, do edital regulador da disputa, de que os documentos encaminhados por meio do Sistema Licitações-e seriam autênticos aos originais, falha considerada formal, que poderia ter sido sanada mediante diligência autorizada tanto pelo RLCC quanto pelo Edital, e amparada também pela jurisprudência deste Tribunal.
35. Assim, considerando os serviços serem essenciais ao funcionamento das atividades de apoio da estatal; considerando que a Ata de Registro de Preço 34/2020 em questão foi assinada em 1º/4/2020 e já [conta] com dois contratos em execução e outros dois ainda vigentes, podendo ser prorrogados; considerando que a vigência da respectiva Ata é de doze meses, tempo necessário para que a estatal realize novo procedimento licitatório para o mesmo objeto; considerando afronta ao princípio da economicidade previsto no art. 37, caput, da Constituição Federal, no caso da inabilitação da empresa que ofertou o menor preço; e por, fim, considerando que o gestor não se manifestou quando chamado à participação construtiva de deliberações desta Corte de Contas, propomos que seja realizada determinação aos Correios no sentido de não prorrogar os atuais contratos em execução relativos à Ata de Registro de Preço 34/2020, sendo admissível a entidade manter os atuais instrumentos contratuais somente até a realização, tempestivamente, de novo certame e dos subsequentes novos contratos considerados necessários para o objeto relativo ao Lote 2 do Pregão 19000363/2019, abstendo-se de firmar novas contratações e adesões de órgãos/entidades à citada Ata até o término de realização da mencionada licitação, comunicando os resultados dos trabalhos a este Tribunal no prazo de 45 (quarenta e cinco) dias.
Manifestação da Unidade Jurisdicionada sobre a construção participativa de deliberações:
a) a entidade não se manifestou, embora solicitada (peça 69) .
Análise:
36. Uma vez [que] a entidade [permaneceu silente], embora tenha tomado ciência do ofício, daremos seguimento aos autos com a proposta da determinação acima (...) .
Oitiva da Goiás Business Consultoria e Serviços Ltda.
Item 22 do Despacho do Relator (peça 63) : manifeste-se acerca das questões tratadas nestes autos, se assim o desejar
Manifestação da empresa (peça 76) :
a) comprovou adequadamente sua idoneidade técnica, apresentando todos os documentos exigidos no edital, inclusive a declaração que ensejou a desclassificação da Lotus;
b) [aduziu que] o certame respeitou os princípios constitucionais e administrativos e, em pormenor, os princípios da legalidade, da formalidade, da isonomia e do julgamento objetivo;
c) [impugnou] as alegações de 'falha formal' do certame, ausência de proporcionalidade, violação de ritos específicos do procedimento de licitação, e, ainda, ineficiência decorrente de propostas não vantajosas;
d) [asseverou que seus profissionais e os da ECT são] (...) sérios e atentos aos comandos normativos afeitos ao Direito Administrativo, pelo que novamente [rechaçou] o argumento de ilegalidade ventilado pela recorrente, não havendo qualquer motivo para anular qualquer ato do Pregão Eletrônico 19000363/2019;
e) [informou que] a pregoeira, por ocasião do julgamento das propostas, [analisou] o cumprimento das regras estabelecidas no edital (...) ; 
 (...) 
g) [asseverou que], sendo o edital a lei interna da licitação, é dever da pregoeira verificar as propostas das empresas, desclassificando aquelas que não atendem às normas do edital e classificando vencedora a que ofertar menor preço; e
h) [esclareceu que] a (...) diferença monetária argumentada pela Lotus não ultrapassa 2%, ou seja, não há (...) prejuízo ao erário, conforme quer fazer crer o Recorrente.
Análise
 (...) 
38. Na verdade, houve o cometimento de conduta indevida por parte da pregoeira em ter desclassificado a empresa Lotus por essa não ter apresentada a declaração prevista no item 7.6, alínea 'a.6', do Edital, (...) resultando [em] prejuízo estimado [de] R$ 469.332,85 anuais aos cofres da estatal, valor considerável quando se projeta para os cinco anos com as prorrogações das vigências dos contratos e adesões à Ata, no montante de R$ 2.346.664,25.
39. De acordo com os autos, é correto supor que a Goiás apresentou os documentos exigidos no Edital e cumpriu os ritos do processo licitatório, não lhe cabendo imputar responsabilidade pelo ato da pregoeira, motivo pelo qual estamos propondo a determinação contida no item 27 desta instrução.
Audiência de Davilene Rosa de Alcântara
Item 23 do Despacho do Relator (peça 63, p. 4) : audiência da Sra. Dalvilene Rosa de Alcântara, Pregoeira responsável pela condução do Pregão Eletrônico para Registro de Preços 19000363/2019, a fim de que apresente, no mesmo prazo de 15 (quinze) dias, razões de justificativa para a inabilitação da licitante Lotus DF Serviços e Logística Eireli no certame em epígrafe, em razão de falha formal que poderia ser sanada mediante diligência, resultando em contratação por valor superior
Fundamentação legal/jurisprudencial: item 14.3, alínea 'a', do edital; item 8.4.4 do Regulamento de Licitações e Contratações dos Correios; e jurisprudência deste Tribunal (Acórdãos 918/2014, 2.873/2014, 1.795/2015, 3.340/2015 e 2.159/2016, todos do Plenário) .
Razões de justificativa da responsável (peça 75) :
a) [informou que] é empregada efetiva dos Correios há dezenove anos e nove meses e pregoeira há treze, e sempre militou com zelo no seu mister;
b) [apontou que] a íntegra das razões que esclarecem os fatos está exposta no Relatório 224/2020, em anexo (peça 91) , assinado por [ela] e pela sua chefia; e
c) [requereu, ao fim], a improcedência da audiência e seu arquivamento.
Análise:
40. [As] razões de justificativas mencionadas acima [não esclarecem] o ponto questionado na audiência (...) . 
41. Sobre o Relatório 224/2020 enviado como suporte a sua defesa, [reporta-se que ele já foi] objeto de análise, juntamente com as demais alegações, quando da oitiva dos Correios (itens 16 a 26 retro) , cuja conclusão deste auditor foi pela conduta indevida da pregoeira em ter desclassificada a licitante Lotus por falha formal que poderia ter sido sanada por mera diligência (...) . 
42. Com o fito de esclarecer as medidas saneadoras tomadas pela pregoeira após a fase de lances do certame relacionadas as cinco primeiras colocadas no certame, temos as seguintes situações (peça 91, p. 3) :
a) para a empresa Algo a Mais Serviços Temporários:
 
a.1) Análise: a empresa foi convocada a apresentar a planilha ajustada, contudo, ficou omissa, tendo a pregoeira, acertadamente, a desclassificado com fulcro nos itens 6.17.1 c/c item 7.10 do Edital, chamando as licitantes seguintes; 
b) para as empresas MG Terceirização de Serviços Eireli, O2 Serviços de Limpeza e Conservação Eireli e Lotus DF Serviços e Logística Eireli EPP emitiu as seguintes mensagens:
b.1) Análise: conforme vimos nas mensagens indicadas, as três empresas foram desclassificadas por não cumprirem requisitos de habilitação ou qualificação considerados necessários pelo instrumento convocatório, a saber, respectivamente: não anexou ao sistema a proposta econômica, em desacordo com o item 6.8 c/c o item 6.9.2 do Edital,  não anexou ao sistema a proposta econômica, em desacordo com o item 6.8 c/c o item 6.9.2 do Edital, e não anexou a declaração do item 7.6, alínea 'a.6', do Edital.
c) para a empresa Goiás Business Consultoria e Serviços Ltda., vencedora do certame:
c.1) Análise: é possível constatar que a pregoeira solicitou formalmente apoio da área técnica competente da estatal com o intuito de verificar se a proposta atendia aos termos do Edital, tendo a área técnica validado a proposta apresentada, conforme o Relatório 224/2020, que a considerou a única habilitada das cinco participantes por ter cumprido todos os requisitos do Edital (peça 91) . Para tanto, transcrevo trecho extraído do citado relatório (peça 91, p. 3, item 4.1) :
'Assim sendo, em 23/01/2020, visando subsidiar a decisão da Pregoeira no processamento da licitação, foi solicitado à área técnica/requisitante do objeto analisar os documentos técnicos apresentados pela empresa GOIÁS BUSINESS para os Lotes 1 e 2, com o intuito de verificar o atendimento, ou não, aos requisitos de habilitação exigidos no Item 7 do Edital (12238760) .
Em 24/01/2020, a área técnica/requisitante do objeto validou a documentação nos termos seguintes (12251707) :
'No âmbito das Planilhas de Formação de Custos e da Proposta Econômica, por meio do PARECER TÉCNICO GEOPE-BSB foram analisados toda a documentação, perfeitamente alinhados com o estabelecido no certame.
A Proposta Econômica não sofreu alteração.
Quanto aos Atestados de Capacidade Técnica (...) , a empresa arrematante comprovou aptidão para o desempenho da atividade objeto desta contratação, tendo experiência mínima exigida na prestação destes serviços.
CONCLUSÃO
Considerando a análise constante no item 3 deste Parecer Técnico, esta área demandante conclui não haver óbice para o prosseguimento do processo de contratação pela GLIC/CESAD'.'
43. Pelo exposto, percebe-se que pregoeira agiu regularmente na condução do certame em desclassificar as três primeiras colocadas, tendo a empresa Goiás sido classificada com o apoio concordante da área técnica da estatal.  Portanto, não há que se falar que houve falha na condução do certame, à exceção da desclassificação da quarta colocada, Lotus, antecedente da empresa ao final contratada, conforme tratado nos tópicos anteriores desta instrução.
44. Não obstante a falha constatada, mas tendo em conta que não foram [verificadas] outras falhas significativas na condução do processo licitatório em tela que maculem como um todo o certame; considerando que não [há] nos autos evidência de direcionamento do certame em favor da empresa Goiás; considerando que a proposta da Goiás (R$ 20.668.096,76) é inferior ao valor de referência previsto para o lote 2 do Pregão 19000363/2019, estimado em R$ 23.353.515,35 (peça 33, p. 116) , permitindo pressupor, portanto, não restar configurado indício de sobrepreço; e, por fim, considerando inexistir nos autos provas de que a pregoeira tenha agido de má-fé em desclassificar a empresa Lotus e declarar vencedora sua concorrente Goiás, constando-se que requisitou e teve sua decisão formalmente avalizada pela área técnica responsável da entidade, bem como o estágio ora avançado e a relevância da contratação para desempenho das atividades da estatal, com contratos firmados com vigência até 23/4/2021 e 3/9/2021, entende-se possível propor a rejeição das razões de justificativa apresentadas pela responsável, deixando, todavia, o Tribunal, excepcionalmente, de impor-lhe multa legal, sem prejuízo determinar aos Correios a adoção das medidas corretivas previamente propostas quanto à contratação e de dar ciência à estatal quanto a irregularidade constatada, para que fatos dessa natureza, doravante, não ocorram em suas licitações.  
45. Diante do exposto, os elementos constantes dos autos permitem, desde já, a avaliação quanto ao mérito da presente representação como procedente.
46. Será proposta, portanto, a revogação da medida cautelar adotada, com a realização de determinação e ciências, na forma descrita nesta instrução.
F. Impacto dos Encaminhamentos Propostos
Haverá impacto relevante na Unidade Jurisdicionada e/ou na sociedade, decorrente dos encaminhamentos propostos? Sim.
Análise:
47. Os impactos para a estatal são de ordem operacional, pela necessidade de proceder a novo procedimento licitatório, e potencialmente econômica, uma vez que as medidas buscam corrigir falha procedimental que resultou em potencial gasto adicional de até R$ 2.346.664,25 pela exclusão irregular de proposta supostamente viável e mais econômica, projetada em caso de prorrogações por cinco anos das vigências dos contratos e de adesões à ata relativos ao lote 2 do pregão em comento."
12.	Com arrimo em tais considerações, a Selog, em uníssono, apresentou a seguinte proposta de mérito (peças 94, pp. 22/23 e 95) :
"I) conhecer da representação, satisfeitos os requisitos de admissibilidade constantes no art. 87, § 2º da Lei 13.303/2016, c/c os arts. 235 e 237, VII, do Regimento Interno/TCU, e no art. 103, § 1º, da Resolução/TCU 259/2014;
II) no mérito, considerar a presente representação procedente;
III) revogar a medida cautelar adotada;
IV) rejeitar as razões de justificativa apresentadas pela Sra. Dalvilene Rosa de Alcântara, deixando, excepcionalmente, de aplicar-lhe a multa legal, diante dos elementos considerados no caso concreto;  
V) determinar à Empresa Brasileira de Correios e Telégrafos, com fundamento no art. 250, inciso II, do Regimento Interno/TCU, c/c o art. 4º, inciso I da Resolução/TCU 315/2020, que se abstenha de prorrogar os contratos decorrentes do Lote 2 do Pregão 19000363/2019 e de autorizar adesões de órgãos/entidades à Ata de Registro de Preços 34/2020 quanto ao referido lote, mantendo em execução os correspondentes contratos firmados somente até o término de realização de novo pregão eletrônico, para o qual deve a entidade adotar as medidas tempestivas necessárias, ou até a expiração das atuais vigências, o que ocorrer primeiro, e informe ao TCU, no prazo de quarenta e cinco dias, [as providências adotadas]; 
VI) dar ciência à Empresa Brasileira de Correios e Telégrafos, com fundamento no art. 9º, inciso I, da Resolução/TCU 315/2020, sobre as seguintes impropriedades/falhas, identificadas no Pregão Eletrônico para Registro de Preços 19000363/2019, para que sejam adotadas medidas internas com vistas à prevenção de outras ocorrências semelhantes:
VI.1) deixar de proceder à apuração, quando identificada prática, por empresa participante de licitação, de conduta prevista no item 14.3 do Regulamento de Licitações e Contratações dos Correios, de ato ilegal tipificado nos arts. 89 a 99 da Lei 8.666/1993, de modo a definir a eventual instauração de processo administrativo sancionatório e demais medidas legais cabíveis, consoante os arts. 40, VIII, e 41 da Lei 13.303/2016; e
VI.2) inabilitar licitante em razão de falha formal que poderia ser sanada mediante diligência, infringindo o item 14.3, alínea 'a', do Edital; item 8.4.4 do RLCC, e a jurisprudência deste Tribunal (Acórdãos 918/2014, 2.873/2014, 1.795/2015, 3.340/2015 e 2.159/2016, todos do Plenário) ;
VII) informar à Empresa Brasileira de Correios e Telégrafos e ao representante do acórdão que vier a ser proferido, destacando que o relatório e o voto que fundamentam a deliberação ora encaminhada podem ser acessados por meio do endereço eletrônico www.tcu.gov.br/acordaos; e
VIII) arquivar os presentes autos, nos termos do art. 169, III, do Regimento Interno/TCU, sem prejuízo de que a Selog monitore a determinação constante do item V supra."
	É o Relatório.

8.1. da Empresa Brasileira de Correios e Telégrafos: Ana Patricia Serrano Alescio (OAB/DF 14.323), Daniel Kobayashi de Pinho (OAB/DF 35.919), Elaine Raquel Lira Foizer (OAB/DF 18.867), Elyza America Rabelo Tazaki (OAB/GO 24.997), Eluziene Lacerda Lima (OAB/DF 21.491), Fernando Roberto Pereira (OAB/SP 308.426 E OAB/DF 37.918), Flavio Antonio Leles Carvalho (OAB/MG, 89.869), Herbert Milhomens de Vasconcelos (OAB/DF 29.585), Jackeline Cardoso Magalha¿es (OAB/DF 32.300), Juliana Portilho Floriani (OAB/DF 53.816), Luciana Alves Revoredo (OAB/DF 35.189), Maria Michelle Craciun Brutten (OAB/RN 7.119), Mariana Nunes Scandiuzzi (OAB/DF 24.064), Marina Rodrigues da Cunha Barreto Vianna (OAB/DF 27.722), Marlei Rocha de Souza (OAB/DF 41.464), Marlon Aure¿lio Kuntz Petry (OAB/GO 19.139), Nata¿lia Karine Pereira (OAB/DF 35.096), Normando Delgado dos Santos (OAB/PB 9.701), Ramon Dantas Manhães soares (OAB/DF 24.113), Raphael Bernard de Sa¿ Gueylard (OAB/DF 28.779), Raphael Ribeiro Bertoni (OAB/SP 259.898), Rodrigo Barbosa de Azevedo (OAB/AP 894), Soraia Simo¿es Neri (OAB/BA 8.302) e Thiago Arau¿jo Loureiro (OAB/DF 28.724).
8.2. da empresa Lotus DF Serviços e Logística Eireli: Anderson Ferreira dos Santos Cruz (OAB/DF 51.643), Clayton Oliveira Nascimento (OAB/DF 43.560), Regiane Junia Silva Vasconcelos (OAB/DF 45.562) e Vasconcelos, Cruz & Oliveira Advogados Associados (OAB/DF 4411/18-R.S.).

Não atuou.

REPRESENTAÇÃO. PREGÃO ELETRÔNICO. REGISTRO DE PREÇOS. INABILITAÇÃO DE LICITANTE EM FUNÇÃO DE FALHA QUE PODERIA SER SANADA POR MEIO DE DILIGÊNCIA. IRREGULARIDADE. DETERMINAÇÃO DE NÃO PRORROGAÇÃO DA ATA E DE NÃO ADESÃO DE OUTROS ORGÃOS E ENTIDADES. CIÊNCIA À REPRESENTANTE. ARQUIVAMENTO.

REPRESENTAÇÃO (REPR)

Secretaria de Controle Externo de Aquisições e Logística - Selog.

Em exame a Representação formulada pela empresa Lotus DF Serviços e Logística Eireli noticiando a possível ocorrência de irregularidades no Pregão Eletrônico para Registro de Preços 19000363/2019, levado a efeito pela Empresa Brasileira de Correios e Telégrafos - ECT.
2.	Referido certame teve por objeto a contratação de serviços continuados de apoio aos Centros de Tratamento e Terminais de Carga, Centros de Logística Integrada e Pontos de Retirada da Superintendência Estadual de Operações de Brasília, relativos às etapas do processo de logística integrada, tratamento e encaminhamento de objetos, mediante o fornecimento de mão de obra (peça 3, p. 2) . 
3.	Na peça vestibular, a representante, após aduzir que foi inabilitada de forma indevida, assim circunstanciou os fatos: i) no certame em tela, as três licitantes com melhores lances para o Lote 2 (descrito na peça 3, pp. 6/9) foram desclassificadas (Algo a Mais Serviços Temporários, MG Terceirização de Serviços Eireli e O2 Serviços de Limpeza e Conservação Eireli) , por não anexarem a proposta e planilhas ajustadas, não apresentarem proposta econômica entre os documentos anexados ao lote e não anexarem os documentos ao sistema; ii) na sequência, foi convocada a quarta colocada - a ora representante -, que havia apresentado proposta no valor de R$ 20.198.763,91; iii) posteriormente, a representante foi inabilitada pela pregoeira sob o argumento de que não teria anexado, na declaração demandada pelo item 7.6 do edital, a informação constante da alínea a.6; iv) em seguida, foi convocada e depois declarada vencedora a licitante Goiás Business Consultoria e Serviços Ltda., com proposta negociada de R$ 20.688.096,76; e v) inconformada, recorreu da decisão de inabilitação, mas o recurso não foi provido (peça 1) .
4.	Após destacar que a pregoeira poderia ter realizado diligência com vistas a sanar a pendência atinente à declaração faltante - hipótese que estaria albergada pelos itens 6.17.1, 7.10 e 14.3, alínea a, do edital (peça 3, pp. 17, 21 e 27) - e concluir que houve excesso de formalismo por parte da ECT, a representante pugnou, em síntese, pela adoção de medida cautelar tendente a suspender o certame ou o contrato, caso este já tivesse sido firmado, até que o Tribunal deliberasse sobre o mérito deste processo e, no mérito, que esta Corte possibilitasse a entrega do documento faltante e a consequente continuidade das demais etapas do processo licitatório (peça 1, p. 24) . 
5.	A Selog, em análise inicial do feito, pugnou, sinteticamente: i) pelo conhecimento da representação; ii) pela adoção da medida cautelar pleiteada pela representante; iii) pela realização da oitiva prevista no art. 276, § 3º, do Regimento Interno/TCU, da Empresa Brasileira de Correios e Telégrafos - ECT e da empresa Goiás Business Consultoria e Serviços Ltda. - vencedora do Lote 2 -, bem como de diligência junto àquela empresa pública (peças 25/27) .
6.	Por meio do despacho da peça 28, determinei a realização da oitiva prévia da ECT e da medida saneadora alvitradas pela Selog. 
7.	Em nova instrução, a unidade especializada ratificou a necessidade de adoção da medida de urgência prevista no art. 276 do Regimento Interno/TCU, com a consequente oitiva da ECT, bem como da sociedade empresária Goiás Business Consultoria e Serviços Ltda. (peças 60/62) .
8.	Acerca da "construção participativa das deliberações" desta Casa de Contas, prevista no art. 14 da Resolução/TCU 315/2020, a Selog sugeriu que fosse facultado à ECT se manifestar sobre: i) a apresentação de possíveis ações corretivas que poderão ser tomadas pela entidade para prevenir ou corrigir os indícios de irregularidades detectados ou remover seus efeitos; e ii) os possíveis impactos caso o TCU determine que a entidade se abstenha de prorrogar o contrato decorrente do Lote 2 do Pregão Eletrônico 19000363/2019, bem como de autorizar a realização de novos contratos decorrentes do mencionado lote.  
9.	No despacho de peça 63 determinei, dentre outras medidas: 
	9.1. o deferimento parcial da medida cautelar postulada, no sentido de que a ECT se abstivesse de permitir novas adesões à Ata de Registro de Preços 34/2020, relativa ao Lote 2 do Pregão Eletrônico para Registro de Preços 19000363/2019, até que este Tribunal se pronunciasse conclusivamente a respeito das questões tratadas no bojo deste feito;
	9.2. a oitiva dos Correios, a fim de que se manifestasse quanto ao mérito sobre a inabilitação da licitante Lotus DF Serviços e Logística Eireli, em razão de falha formal que poderia ser sanada mediante diligência, nos termos do item 14.3, alínea a, do edital, do item 8.4.4 do Regulamento de Licitações e Contratações dos Correios e da jurisprudência deste Tribunal, resultando em potencial prejuízo aos cofres públicos de R$ 469.332,85 mensais; 
	9.3. a oitiva da sociedade empresarial Goiás Business Consultoria e Serviços Ltda., para que se manifestasse acerca das questões tratadas nestes autos, se assim o desejasse;
	9.4. a realização de diligência junto à ECT, com o fito de obter as informações relativas à situação dos contratos vigentes relacionados ao objeto da licitação em tela e aos impactos da suspensão de novas contratações sobre as atividades da estatal;
	9.5. a promoção de audiência da Sra. Dalvilene Rosa de Alcântara, pregoeira, a fim de que apresentasse razões de justificativa para a inabilitação da licitante Lotus DF Serviços e Logística Eireli no certame em epígrafe, em razão de falha formal que poderia ser sanada mediante diligência; 
	9.6. a possibilidade de a ECT se manifestar acerca dos pontos atinentes à construção participativa das deliberações aventados pela Selog.
10.	Na sessão plenária de 22/7/2020, o TCU prolatou o Acórdão 1.920/2020 por meio do qual a cautelar retromencionada foi referendada (peça 70) .
11.	No que tange à diligência, a ECT reportou que firmou o Contrato 173/2020 com a sociedade empresarial Goiás Business Consultoria e Serviços Ltda., com vigência de 23/4/2020 a 23/4/2021, pelo valor de R$ 20.668.096,76. 
12.	Acerca dos possíveis impactos da suspensão de novas contratações, aquela empresa pública assim se manifestou (peça 91, p. 7) :
"Quanto ao Perigo da Demora Reverso, temos que esta operação e¿ de suma importância para a prestação de serviços continuados de apoio às etapas do processo de logística necessa¿rio a¿ prestação do serviço postal. Pois possibilita aos Correios a execução das atividades relacionadas, simultaneamente a¿ prestação de serviço, quando houver conveniência técnica, administrativa, estratégica ou economicamente vantajosa para a Empresa, devidamente justificada, seja para assegurar a continuidade das operações, preservar o conhecimento atualizado relativo a¿ atividade, permitir aos profissionais da empresa o planejamento, coordenação, supervisão e controle dos serviços contratados ou atender a demandas emergenciais."
13.	Relativamente à inabilitação da ora representante, a ECT, em síntese, defendeu o posicionamento adotado sob o fundamento de que a mencionada empresa deixara de observar exigência editalícia, apontando, ainda, que o art. 43, § 2º, da Lei 8.666/1993 veda a inclusão posterior de documento ou informação que deveria constar originariamente da proposta.
14.	Atinente à construção participativa das deliberações - item 9.6 supra -, a Empresa Brasileira de Correios e Telégrafos não se pronunciou.
15.	Já a empresa Goiás Business Consultoria e Serviços Ltda. manifestou-se de forma convergente ao que ponderado pela ECT, isto é, defendeu que a inabilitação levada a efeito por aquela empresa pública ocorreu em alinhamento aos dispositivos que regem as licitações públicas. 
16.	De igual modo, a Sra. Dalvilene Rosa de Alcântara, em suas razões de justificativa, pontuou que agiu de acordo com os ditames do edital, não vislumbrando qualquer ilicitude em seu ato de inabilitar a firma Lotus DF Serviços e Logística Eireli. 
17.	Após analisar as manifestações acima indicadas, a Selog, em uníssono, apresentou proposta que contempla, sinteticamente: i) conhecer da presente Representação e considerá-la procedente; ii) revogar a medida cautelar adotada; iii) rejeitar as razões de justificativa da Sra. Dalvilene Rosa de Alcântara, deixando de aplicar-lhe, excepcionalmente, penalidade pecuniária; e iv) determinar à Empresa Brasileira de Correios e Telégrafos que se abstenha de prorrogar os contratos decorrentes do Lote 2 do Pregão 19000363/2019 e de autorizar adesões de órgãos/entidades à Ata de Registro de Preços 34/2020 quanto ao referido lote.
18.	Esclareço que a presente Representação pode ser conhecida, porquanto interposta em alinhamento ao disposto no art. 87, § 2º, da Lei 13.303/2016, c/c os arts. 235 e 237, inciso VII, do Regimento Interno/TCU.
19.	Quanto ao mérito, a questão fulcral a ser investigada nestes autos diz respeito à possível irregularidade cometida pela pregoeira do torneio licitatório em foco no ato de inabilitar a firma ora representante no Lote 2.
20.	Apenas para rememorar, o Lote 2 do Pregão Eletrônico para Registro de Preços 19000363/2019 contemplava a contratação de profissionais para a execução indireta de serviços de logística (peça 3, pp. 6/9) ao preço máximo de R$ 25.383.432,77 e foi adjudicado à firma Goiás Business Consultoria e Serviços Ltda. pelo montante de R$ 20.668.096,76 (peça 82, pp. 3 e 9) .
21. 	Ainda de acordo com a ECT, já foram celebrados dois ajustes: i) Contrato 173/2020, cuja vigência é de 23/4/2020 a 23/4/2021, pelo valor de R$ 1.352.550,26; e ii) Contrato 239/2020, com vigência de 3/7/2020 a 3/9/2021, no valor de R$ 537.675,13. 
22.	Prosseguindo, a empresa Lotus DF Serviços e Logística Eireli foi inabilitada pelo fato de não ter anexado, na declaração prevista no item 7.6 do edital, a informação constante da alínea a.6, que assim dispunha (peça 3, p. 20) :
"7.6. O interessado devera¿ apresentar também os seguintes documentos: 
a) Declarações conjunta, ou em separado, que atendam os seguintes pontos, conforme modelo constante neste Edital; 
a.1) na¿o emprega menor de dezoito anos em trabalho noturno, perigoso ou insalubre e não emprega menor de dezesseis anos, salvo menor, a partir de quatorze anos, na condição de aprendiz; 
a.2) ate¿ a presente data, inexiste (m) fato (s) impeditivo (s) para a sua habilitação, estando ciente da obrigatoriedade de declarar ocorrências posteriores; 
a.3) atende plenamente os requisitos de habilitação constantes neste Edital; 
a.4) ter recebido todos os documentos e informações, conhecer e acatar as condições para o cumprimento das obrigações objeto desta licitação; 
a.5) não esta¿ incurso em nenhuma das vedações previstas no art. 38 da Lei nº 13.303/2016[;]
a.6) que os documentos apresentados por meio do sistema Licitac¿o¿es-e são autênticos aos originais." (grifo acrescido) 
23.	No entender da representante, o ato da pregoeira de inabilitá-la revestiu-se de formalismo exagerado, eis que ela deveria ter-lhe endereçado diligência saneadora com vistas a suprir a falha - que considerou meramente formal. Asseverou que tal sistemática era prevista no próprio edital (itens 6.17.1, 7.10 e 14.3, alíneas a, b e c) .
24.	Para melhor elucidação da matéria, transcrevo os itens 6.17.1, 7.10 e 14.3, alíneas a, b e c do edital (peça 3, pp. 17, 21 e 27) :
"6.17.1. O pregoeiro estipulara¿ no sistema o prazo de envio da proposta e dos documentos complementares, considerando o mínimo de 02 (duas) horas úteis. 
 (...) 
7.10. Os documentos complementares a¿ habilitação, quando necessários a¿ confirmação daqueles exigidos no edital e já apresentados, bem como aqueles, porventura, vencidos no SICAF, deverão ser encaminhados pelo licitante melhor classificado após o encerramento do envio de lances, observado o prazo estipulado pelo pregoeiro no subitem 6.17.1, sob pena de inabilitação. 
 (...) 
14.3. E¿ facultado ao Pregoeiro ou autoridade superior:
a) efetuar, em qualquer fase da licitação, consultas ou promover diligências com vistas a esclarecer ou complementar a instrução do processo; 
b) relevar erros formais ou simples omissões em quaisquer documentos, para fins de classificação e habilitação da licitante, desde que sejam irrelevantes, não firam o entendimento da proposta e o ato não acarrete violação aos princípios básicos da licitação; 
c) convocar as licitantes para quaisquer esclarecimentos porventura necessários ao entendimento de suas propostas." 
25.	De início, é bom deixar bem fixado que não cumpre a este Tribunal tutelar interesses subjetivos de licitantes que aduzem terem sido prejudicadas em certames custeados com verba federal, eis que tal tarefa cumpre ao Poder Judiciário. Nesse sentido, a Corte compreende ser indispensável que a legitimidade da representante para intervir no processo em defesa de algum direito subjetivo próprio tenha por subjacente a finalidade maior de resguardo do interesse público (Acórdão 88/2011-TCU-Plenário, relator ministro José Mucio Monteiro) .
26.	Nessa linha de ideias, cumpre deixar assentado, desde já, que o deslinde deste feito será efetuado tendo por norte a verificação da aderência aos normativos legais cabíveis à espécie por parte da ECT, e do atendimento ao primordial interesse público que compete a este Tribunal tutelar. 
27.	 Prosseguindo, como é cediço, a jurisprudência remansosa dessa Corte é no sentido de que os órgãos e entidades da Administração Pública Federal devem ter como objetivo primordial, na realização de licitações, a busca da ampliação do número de participantes, conferindo, desse modo, concretude ao disposto no art. 37, inciso XXI, da Constituição Federal/1988. 
28.	Especificamente em situações similares a que ora se analisa, o Tribunal se orienta no sentido de que não cabe inabilitar licitantes em razão da ausência de informações que podem ser supridas por meio de diligência (Acórdãos 918/2014, relator ministro Aroldo Cedraz e 3.340/2015, relator ministro Bruno Dantas, ambos do Plenário) .
29.	É importante que a mencionada diligência deve ser levada a efeito quando não implicar quebra da isonomia entre os participantes e não consubstanciar a entrega de documento ou informação não apresentada à época própria. Nesse sentido, cito o seguinte precedente colhido da ferramenta Jurisprudência Selecionada:
Acórdão 2873/2014-TCU-Plenário (relator ministro-substituto Augusto Sherman) 
"Não cabe a inabilitação de licitante em razão de ausência de informações que possam ser supridas por meio de diligência, facultada pelo art. 43, § 3º, da Lei 8.666/1993, desde que não resulte inserção de documento novo ou afronta à isonomia entre os participantes". (grifo acrescido) 
30.	No caso ora em análise, a informação faltante na declaração apresentada pela representante consubstanciava apenas uma manifestação expressamente formal de um dever imposto a todos os licitantes, qual seja, o de somente apresentar documentação consentânea com a original. Dessa maneira, a pregoeira poderia ter-se valido da possibilidade de diligenciar junto à firma Lotus DF Serviços e Logística Eireli com o fito de suprir a falha. Como já asseverei, esta Corte tem rechaçado atos de inabilitação que tiveram como azo a falta de informações que poderiam ter sido obtidas por meio de diligência junto ao licitante.  
31.	Tal proceder não implicaria quebra de isonomia entre os participantes e tampouco indicaria a inserção de documento ou informação novos, pois como assentei acima, tratar-se-ia apenas de acostar aos autos do procedimento licitatório declaração do cumprimento de obrigação genérica a todos imposta.
32.	Desse modo, mais importante do que meramente declarar que seus documentos são consentâneos com os originais é que a empresa, de fato, utilize documentação autêntica. Não por outro motivo, considero que a utilização da faculdade de diligenciar seria o melhor encaminhamento que a pregoeira poderia adotar.  
33.	Todavia, uma vez configurada a irregularidade praticada pela ECT, se de um lado não se pode descurar do fato de que a proposta da ora representante consubstanciava possível economia aos cofres da ECT da ordem de R$ 470 mil anuais, por outro há que se sopesar se atende ao interesse público a possível determinação de anulação dos dois ajustes já entabulados pela ECT no âmbito do Lote 2 da Ata de Registro de Preços 19000363/2019.
34.	Tendo em vista que, consoante apontei no item 12 acima, a Empresa Brasileira de Correios e Telégrafos declarou expressamente que eventual anulação dos contratos já vigentes pode ocasionar a paralisação de sua principal atividade, ou seja, a prestação do serviço postal, é adequada a proposta da Selog de que seja determinado àquela empresa pública que se abstenha de prorrogar a Ata de Registro de Preços 34/2020 no que tange ao Lote 2, bem como que não possibilite novas adesões de órgãos e/ou entidades da Administração Pública Federal.
35.	A medida, ao tempo em que salvaguarda a ECT por meio da manutenção dos ajustes já firmados, possibilita o planejamento de novo certame com potencial chance de redução do valor a ser despendido, uma vez que, orientada quanto à inadequação do procedimento que adotara inabilitando a ora representante, a entidade tende a ampliar o universo de ofertantes de propostas, o que, à toda evidência, milita em favor de uma proposta mais vantajosa para a Administração.
36.	Relativamente à pregoeira, Sra. Dalvilene Rosa de Alcântara, que foi instada em audiência pela multicitada inabilitação da ora representante, considerando que não há nos autos indícios de direcionamento do certame em favor da licitante vencedora (empresa Goiás Business Consultoria e Serviços Ltda.) , bem assim que a proposta da firma Goiás foi inferior ao valor de referência previsto para o lote 2 do Pregão 19000363/2019, deixo de pugnar que lhe seja aplicada penalidade pecuniária, por entender que a medida seria de excessivo rigor e por vislumbrar, ainda, que a responsável não agiu de má-fé, mas se portou na crença de que o ato que praticara era consentâneo com as normas que regem as licitações públicas.
37.	Noutro giro, foi detectado pela unidade especializada que, nada obstante as empresas Algo a Mais Serviços Temporários Ltda., MG Terceirização de Serviços Eireli e O2 Serviços de Limpeza e Conservação Eireli não terem apresentado propostas para o Lote 2 após a convocação da pregoeira, a entidade não adotou providências com vistas à possível apenação das referidas firmas. 
38.	Sobre este ponto, a ECT informou que assim agira em função de a falha não ter acarretado prejuízo ao certame (peça 91, pp. 9/10) . Reputo esclarecida, na espécie, a suposta irregularidade, não havendo medida adicional a ser adotada nesta oportunidade.
39.	Cabível, por fim, dar ciência à Representante e à ECT da decisão que sobrevier mediante o envio de cópia do respectivo Acórdão.
	Ante o exposto, voto por que seja adotado o Acórdão que ora submeto a este Colegiado.
T.C.U., Sala das Sessões, em 4 de novembro de 2020.
MARCOS BEMQUERER COSTA
Relator